臺灣高雄地方法院刑事判決　　　　　　　95年度易字第2156號
公　訴　人　臺灣高雄地方法院檢察署檢察官
被　　　告　戊○○
輔　佐　人　乙○○
即被告之女
上列被告因偽造文書案件，經檢察官聲請簡易判決處刑（95年度
偵字第22650 號），本院改依通常程序審理判決如下：
    主  文
戊○○無罪。
    理  由
一、公訴意旨略以：被告戊○○係高雄縣岡山鎮○○○路69號雙
    子星大廈管理委員會（下稱雙子星管委會）第4 、5 、6 屆
    主任委員，明知雙子星大樓區分所有權人業於民國94年8 月
    27日召開臨時住戶大會改選臨時委員，並於同年月29日完成
    第7 屆主任委員之改選，嗣於同年9 月22日經高雄縣政府准
    予核備，其已非主任委員應不得以雙子星管委會名義對外為
    意思表示，竟基於行使偽造私文書之概括犯意，先於10月11
    日，盜用雙子星管委會大印之印文，以雙子星大廈管理委員
    會主任委員之名義發佈通知及致函「聯總公司胡董事長」；
    又於同月13日以同樣方式，假藉雙子星管委會名義，發佈召
    開第二次區分所有權人會議消息之公告，均足生損害於雙子
    星大廈全體區分所有權人、雙子星管委會及新任主任委員甲
    ○○對於社區大廈運作與發文管理之正確性，因認被告涉有
    刑法第216 條、第210 條之行使偽造私文書罪（起訴法條經
    公訴人當庭變更為行使偽造私文書罪）。
二、證據能力部分：按被告以外之人，於審判外之言詞或書面陳
    述，除法律有規定者外，不得作為證據；又被告以外之人（
    包括證人、鑑定人、告訴人、被害人及共同被告等）於檢察
    事務官、司法警察官或司法警察調查中所為之陳述，與審判
    中不符時，其先前之陳述具有較可信之特別情況，且為證明
    犯罪事實存否所必要者，得為證據，刑事訴訟法第159 條第
    1 項、第159 條之2 分別定有明文。是被告以外之人於司法
    警察（官）調查中所為之陳述，依刑事訴訟法第159 條第1
    項規定，係屬傳聞證據，原則上無證據能力，惟如該陳述與
    審判中不符時，其先前之陳述具有較可信之特別情況，且為
    證明犯罪事實存否所必要者，依同法第159 條之2 規定（即
    刑事訴訟法第159 條第1 項所指之「除法律有規定者外」）
    ，始例外認為有證據能力；如該陳述與審判中相符時，因該
    陳述並不符合刑事訴訟法第159 條之2 有關傳聞例外之規定
    ，故不得作為認定本案犯罪事實有無之證據，此時，當以證
    人於審判中之陳述作為證據。另所謂「前後陳述不符」之要
    件，應就前後階段之陳述進行整體判斷，以決定其間是否具
    有實質性差異，惟無須針對全部陳述作比較，陳述之一部分
    有不符，亦屬之。又「證明犯罪事實之存否所必要」，即使
    用證據之必要性，係指因無法再從同陳述者取得證言，而有
    利用原陳述之必要性，只要認為該陳述是屬於與犯罪事實存
    否相關之事實，並為證明該事實在實質上之必要性即可。而
    「具有可信之特別情況」，係指依陳述時之外部客觀情況而
    言，足以令人相信該陳述是虛偽之危險性不高，必須綜合該
    陳述是否未受到外力影響；陳述人之觀察、記憶、表達是否
    正確及有無偽證之各項因素，而為判斷。經查：證人甲○○
    於檢察事務官詢問時之陳述與審判中相符，依前開說明，應
    以其審判中所述作為證據，其於檢察事務官詢問時所述應無
    證據能力。
三、聲請簡易判決處刑意旨就被告所為，雖援引犯刑法第217 條
    第2 項之盜用印文罪，嗣經公訴人當庭更正起訴法條為刑法
    第216 條、第210 條之行使偽造私文書罪，觀之聲請意旨已
    敘及被告行使偽造私文書之事實，起訴範圍應包括行使偽造
    私文書部分，本院自應就此部分進行審理，並無擴張起訴範
    圍，核先敘明。
四、按犯罪事實應依證據認定之，無證據不得認定其犯罪事實；
    又不能證明被告犯罪或其行為不罰者，應諭知無罪之判決；
    刑事訴訟法第154 條、第301 條第1 項分別定有明文。次按
    認定不利於被告之事實，須依積極證據，苟積極證據不足為
    不利於被告事實之認定時，即應為有利於被告之認定，更不
    必有何有利之證據；又事實之認定，應憑證據，如未能發現
    相當證據，或證據不足以證明，自不能以推測或擬制之方法
    ，以為裁判基礎；而刑事訴訟法上所謂認定犯罪事實之積極
    證據，係指適合於被告犯罪事實之認定之積極證據而言，雖
    不以直接證據為限，間接證據亦包括在內；然而無論直接或
    間接證據，其為訴訟上之證明，須達於通常一般之人均不致
    有所懷疑，而得確信其為真實之程度者，始得據為有罪之認
    定，倘其證明尚未達到此一程度，而有合理之懷疑存在時，
    致使無從形成有罪之確信，根據「罪證有疑，利於被告」之
    證據法則，即不得遽為不利被告之認定（最高法院30年上字
    第816 號、29年上字第3105號、40年台上字第86號及76年台
    上字第4986號判例意旨參照）。
伍、公訴意旨認被告戊○○涉有行使偽造文書犯行，無非以：雙
    子星管委會於94年8 月27日召開臨時住戶大會改選臨時委員
    之結果，業經高雄縣政府准予核備在案，此有高雄縣政府94
    年9 月22日府建使字第0940207697號函附卷可稽；雙子星管
    委會復將前揭高雄縣政府准予核備之函文公告周知，此為被
    告所不否認，有該公告1 份附卷可參。雖被告質疑新當選之
    主任委員甲○○偽造改選資料，而向本署提出偽造文書之告
    訴，然在本署尚未偵查終結前，被告明知其已非雙子星管委
    會之主任委員，已無權使用管委會之大印，卻仍蓋用其遲未
    交接之管委會大印以發佈訊息，其犯嫌明確，堪以認定，資
    為論據，然訊據被告固不否認雙子星大樓住戶大會於94 年8
    月28日改選臨時委員，並於同年月29日完成次屆主任委員之
    改選，且於同年9 月22日經高雄縣政府准予核備後，其仍以
    雙子星管委會名義發布通知、書信及公告等節，惟否認有何
    行使偽造私文書犯行，辯稱：因伊認為雙子星大廈住戶大會
    於94年8 月間之改選程序有疑義，伊與改選之主任委員甲○
    ○互有爭訟，且其任期尚未屆滿，所以並未將管委會大印交
    出，並無行使偽造私文書之犯意等語，經查：
(一)、雙子星大樓住戶大會於94年8 月28日改選臨時委員，並於同
    年月29日完成次屆主任委員之改選，且於同年9 月22日經高
    雄縣政府准予核備後，被告於同年10月11日，使用雙子星管
    委會大印，以雙子星大廈管理委員會主任委員之名義發佈通
    知及致函「聯總公司胡董事長」；又於同月13日以同樣方式
    ，以雙子星管委會名義，發布召開第二次區分所有權人會議
    消息之公告之事實，固為被告所不否認（見94年度他字第58
    93號卷第14頁），並有高雄縣政府94年9 月22日府建使字第
    0940207697號函在卷可憑（見94年度他字第5893號卷第2頁
    ），被告於雙子星住戶大會改選後，仍使用雙子星管委會之
    大印，並以雙子星管委會名義對外發布通知、書信及公告，
    固堪認定。然本件尚應審究者為：被告是否有行使偽造私文
    書之犯意乙節。
(二)、雙子星大樓管理規約第7 條第5 項固規定主任委員喪失區分
    所有權人身分者，即當然解任，高雄縣政府94年9 月14日府
    建使字第0940200731號函亦重申若符合上開規約所定之主任
    委員、副主任者及財務委員喪失區分所有權人資格之條件者
    ，依規約即當然解任，被告雖亦知悉此情，而查本件被告所
    居住之高雄縣岡山鎮○○○路69號17樓之7 建物確係登記於
    被告之子曾永青名下，亦有岡山鎮○○段00000-000 建號建
    物登記謄本可稽。然該建物自89年起即登記於曾永青名下，
    被告自91年間起，係以非區分所有權人當選主委，並經高雄
    縣政府核備。證人丁○○於本院審理時亦證稱：伊於88 年
    間搬進雙子星大樓，89年、90年雙子星管委會主委均係區分
    所有權人之父母，依慣例區分所有權人之父母可以擔任管理
    委員等語（見本院易字卷第71、72頁）。足見，雙子星大樓
    管理委員會多屆管理委員均有由非區分所有權人當選之情形
    ，且細繹上開管理規約使用「喪失」一詞，其意應指原係區
    分所有權人之人，嗣後變更為非區分所有權人之情形，否則
    本不具區分所有權人身分者，何來喪失身分之情形，本件被
    告以其子之名義登記為區分所有權人，經雙子星大廈住戶大
    會選任擔任主任委員，與前述管理規約規定之情形不同，被
    告主任委員之身分是否確有該規定之之適用而當然解任，實
    非無疑。尤其被告認94年8 月22日臨時住戶大會之合法性有
    疑，而向台灣高雄地方法院檢察署（下稱高雄地檢署）對證
    人甲○○提出告訴，並經高雄地檢署受理以94年度他字第51
    22號分案處理，有高雄地檢署94年度他字第5122號卷宗可稽
    ，於此段爭訟期間，被告主張其任期尚未屆滿，既非無據，
    尚難率以援引上開規約認其主任委員之身分當然解任，而推
    論其主觀上有冒用雙子星大樓管委會名義之故意。況觀之雙
    子星大樓管理規約第7 條第4 項規定，委員之任期，自88年
    2 月28日至89年2 月28日止，為期1 年，連選得連任，據此
    ，被告擔任主任委員之任期應於95年2 月28日屆滿，被告於
    任期將屆時之95年1 月5 日與新任管委會辦理移交，有雙子
    星大廈財物現況交接明細1 紙可證（見本院94年度岡簡字第
    821 號卷第60頁）。亦足徵被告係因改選爭議且認其任期未
    屆而仍以雙子星大樓管委會主任委員自居，其辯稱無冒用雙
    子星大樓管委會名義之意思，應屬可採。
(三)、綜上，被告主觀上認為其主任委員之任期尚未屆至而以雙子
    星大廈管理委員會主任委員之名義發佈通知、致函「聯總公
    司胡董事長」、發佈召開第二次區分所有權人會議消息之公
    告，實難認其有行使偽造私文書之犯意。
三、綜上，公訴人所提之證據，尚無法證明被告有公訴意旨所指
    之行使偽造文書犯行，此外，又查無其他積極證據，揆諸前
    述說明，被告犯行即屬不能證明，自應為無罪之諭知。
四、至公訴人於本院審理中就證人甲○○提出被告偽造之94年10
    月16日通知，認與起訴部分有連續犯之裁判上一罪關係，請
    求併予審理，然起訴部分之犯罪事實，尚屬不能證明，已如
    前述，此部份請求，本院即無從併予審理，附此敘明。
據上論斷，應依刑事訴訟法第301 條第1 項，判決如主文。
本案經檢察官丙○○到庭執行職務。
中　　華　　民　　國　　96　　年　　6 　　月　　28　　日
                  刑事第一庭    審判長法  官  陳明富
                                      法  官  王淑惠
                                      法　官  陳宛榆
以上正本證明與原本無異。
如不服本判決，應於判決送達後10日內，向本院提出上訴狀。
                                      書記官  劉甄庭
中　　華　　民　　國　　96　　年　　6 　　月　　28　　日
